臺灣高等法院刑事判決
109年度上易字第140號
上  訴  人  臺灣新北地方檢察署檢察官
被      告  李儷華



上列上訴人因詐欺案件，不服臺灣新北地方法院108年度簡上字
第548號，中華民國108年11月6日第二審合議庭自為之第一審判
決（起訴案號：臺灣新北地方檢察署107年度偵字第11272號），
提起上訴，本院判決如下：
    主  文
上訴駁回。
    理  由
一、公訴意旨略以：被告李儷華明知將自己銀行帳戶提供他人使
    用，依一般社會生活之通常經驗，本可預見將成為不法集團
    收取他人受騙款項，以遂行其掩飾或隱匿犯罪所得財物目的
    之工具，竟仍不違背其本意，基於幫助詐欺之不確定故意，
    於民國106年12月20日，在新北市板橋區萊爾富便利商店板
    橋福康店，以宅急便方式，將其所經營合鎂工程有限公司(
    下稱合鎂公司)所有之永豐商業銀行股份有限公司板橋分行
    帳號00000000000000號帳戶（下稱系爭帳戶）之提款卡，寄
    交予詐騙集團指定之「王政宏」成年男子，並告知密碼。嗣
    該詐騙集團成員取得上開帳戶後，即意圖為自己不法之所有
    ，於106年12月29日17時1分許，以電話向告訴人蔡維臻謊稱
    其先前網路訂購電影票，因系統錯誤致重複訂票，須取消訂
    單云云，致告訴人陷於錯誤，而依指示分別於同日21時15分
    許、21時17分許、21時18分許，在臺北市○○區○○路000巷0號
    中華郵政股份有限公司，以自動櫃員機，各轉帳匯入新臺幣
    （下同）29,987元至系爭帳戶，告訴人轉帳後發覺受騙，報
    警處理而悉上情。因認被告係涉犯刑法第30條第1項、第339
    條第1項之幫助詐欺取財罪嫌。
二、按認定犯罪事實所憑之證據，雖不以直接證據為限，間接證
    據亦包括在內，然無論直接證據或間接證據，其為訴訟上之
    證明，須於通常一般之人均不致有所懷疑，而得確信其為真
    實之程度者，始得據為有罪之認定，倘其證明尚未達此一程
    度，而有合理之懷疑存在時，無從為有罪之確信，自不得遽
    為有罪之判決；苟積極證據不足以為不利於被告事實之認定
    ，自應為有利於被告之認定，更不必有何有利之證據。
三、檢察官聲請簡易判決處刑意旨認被告涉犯上開幫助詐欺取財
    罪嫌，無非係以告訴人警詢之指述、郵政自動櫃員機交易明
    細表、系爭帳戶客戶基本資料、往來明細等件為其主要論據
    。訊據被告固坦承於上開時、地，將系爭帳戶之提款卡寄交
    予「王政宏」，並告知密碼，然堅詞否認具幫助詐欺取財之
    犯意，辯稱：伊經營合鎂工程行，需要資金周轉，剛好看到
    幫忙辦貸款的廣告簡訊，就加入自稱「張念」之人的LINE通
    訊軟體，對方表示可以做交易資料以美化帳面，貸款審核比
    較容易通過，要伊提供系爭帳戶和另外二個帳戶的存摺、提
    款卡，伊不疑有他就將上開帳戶提款卡寄給「張念」所指示
    之「王政宏」，不知對方將系爭帳戶用於詐騙他人使用等語
    。經查：
　㈠告訴人於106年12月29日17時1分許，接獲不詳詐欺集團成員
    來電，表示網路訂購電影票發生系統錯誤，需操作ATM機器
    才能取消交易，告訴人因此陷於錯誤，分別於同日21時15分
    許、21時17分許、21時18分許各匯款29,987元至系爭帳戶，
    嗣發覺受騙而報案等情，固據告訴人於警詢時指述明確（偵
    字第11272號卷第4至5頁），並有郵政自動櫃員機交易明細
    表3紙、系爭帳戶客戶基本資料表、交易明細、臺北市政府
    警察局內湖分局港墘派出所受理各類案件紀錄表、受理刑事
    案件報案三聯單、內政部警政署反詐騙諮詢專線紀錄表、受
    理詐騙帳戶通報警示簡便格式表、金融機構聯防機制通報單
    等件在卷可憑（偵字第11272號卷第6至10、12至14、16頁）
    。
　㈡次查，被告係於106年12月20日將系爭帳戶提款卡寄交予「王
    政宏」之人，此有順豐快遞收據暨其上所載萊爾富代收專用
    章在卷可憑（偵字第11272號卷第60頁）。觀之上開快遞收
    據，寄件人載明為「李儷華」、所載地址為被告之戶籍地址
    （偵字第11272號卷第19頁）、所載聯絡電話亦與被告於警
    詢時陳報之電話號碼相符（偵字第11272號卷第2頁），已可
    見被告並未隱匿其真實身分，核與一般貸款申辦者提供資料
    時需使收件者辨識係何人寄件以便憑辦之狀況相符。再者，
    被告以LINE通訊軟體與「張念」之人聯繫之初，該人係自稱
    ：「聯合資產張專員」，並稱「李小姐您好」、「要準備個
    資料如下」、「身分證正反面影本、提供的存摺封面影本（
    有帳號，姓名，分行）、提供銀行帳戶的金融卡正卡、餘額
    名細」、「有看到再回覆我就好」，被告接著詢問「要傳去
    哪裡」，該人再答稱：「有確定要辦的話，要準備好上面這
    些資料，跟我們配合簽約的物流公司，寄送到我們會計包裝
    單位那邊」，被告再答稱：「我老公說要正卡不行」、「沒
    在用的可以嗎」，該人回稱：「可以啊」，被告稱：「那我
    公司的不要給你」，該人再稱：「當然啊，所以我有說常在
    用的，可以不要給」；且被告再詢問「那我東西要給誰」時
    ，該人回稱：「是要幫我們宅配到我們會計包裝單位，我是
    對撥款單位，您的東西是給包裝單位處理」等語，有手機通
    訊軟體對話擷圖附卷足憑（偵字第11272號卷第62至66頁）
    。由「張念」自稱為資產公司專員，而在上開通訊軟體對話
    頁面中顯示之頭像又係一名穿著西裝、戴識別證之男子，已
    可見被告所辯因看到可代辦貸款之簡訊，始以LINE通訊軟體
    與該自稱「張念」之人聯繫，並誤信「張念」係從事代辦貸
    款工作，而依其指示提供帳戶等情，並非子虛，尚不能僅以
    被告將系爭帳戶之提款卡寄交予「王政宏」，即推認被告應
    可從中發現異狀。
　㈢再者，被告與該「張念」聯繫過程中，曾詢問「2家應該可以
    吼」，該人答稱「可以做」，被告表示「那麻煩你了喔」，
    對方更稱：「不會，我也是有抽手續費的」、「應該的」，
    被告即稱：「先看過不過件」，對方答稱：「是的這才是重
    點」，被告進一步稱：「手續費5％再減一下」，對方仍稱：
    「我明天幫您爭取」，被告詢問：「我這樣的案件過件率是
    多少」，對方答稱：「兩本的話老實說，真的做得很好大概
    60％」，被告稱：「60」、「好像很低」，對方尚稱：「一
    半以上算OK啦」、「但我們會盡力」，被告接著詢問：「那
    需要保證人嗎」、「如過需要保證人那就有點困難了」，對
    方仍稱：「不用的放心」、「我們不走那一塊」等語（偵字
    第11272號卷第67至72頁）。由被告上開與該「張念」之對
    話中，擔心是否能通過審核、需否提供保證人，並請對方減
    收手續費等內容，實與一般貸款所涉及之事項無異；而被告
    於寄送資料前，尚與該「張念」確認是否需要提供6個月內
    的存摺明細，該人答稱：「餘額名細您用ATM查就可以囉」
    、「不用大老遠的跑去銀行，這樣您太累了」（偵字第1127
    2號卷第74頁），嗣被告告知對方已前往萊爾富超商，並將
    所欲提供之存摺帳號影本拍照傳送予該「張念」，對方遂指
    示被告將該帳戶資料寄送給「王政宏」，並稱：「我這裡先
    幫您拿去給主管蓋章」、「我ㄑ送件了」、「蓋好章已經送
    出去囉」等語（偵字第11272號卷第76至80頁）；接著被告
    再詢問「要多久時間才會知道」、「會有人打電話給我嗎」
    ，該「張念」即答稱：「大約25-26號那時候」、「只會有
    我」、「我們這會處理好的」（偵字第11272號卷第81至82
    頁），均徵被告主觀上確係基於請該「張念」之人代辦貸款
    之意思，而提供系爭帳戶之提款卡、密碼甚明。
　㈣雖被告嗣詢問「張念」：「你們好像是走後路的」、「會比
    較好貸嗎」，然該人仍回稱：「哈現在代辦公司基本上都是
    這樣辦」、「不然我們哪裡活的下去」、「就互相幫忙吧」
    ，仍強調自己是貸款代辦公司；且被告稱：「我前幾個月才
    辦車貸而已」、「但車貸只有收服務費」等語時，該「張念
    」回稱：「沒關係」、「我們會處理」、「資料我們這都有
    」、「會幫您避開的」、「車貸有抵押品」、「是不一樣的
    東西」等語，客觀上亦未見「張念」透露欲使用被告提供之
    系爭帳戶從事詐欺犯罪之狀況。直至106年12月26日上午10
    時25分許，該「張念」又發送訊息予被告稱：「李小姐跟您
    報告一下進度，目前資料都在包裝了哦」、「有要送件時再
    跟您報告」，被告隨即警覺詢問：「你上次不是說已經送件
    完成了」、「你不是說25-26 會知道過不過件」、「怎麼現
    在才在包裝」、「有要送件時在跟你報告是什麼意思」，該
    「張念」旋即以：「上次是幫您送包裝單位」、「等數據包
    裝好了，就是送撥款單位了」、「例如今天好了就幫您送件
    ㄌ」、「送件就會知道能不能過了」等語取信於被告；被告
    仍將信將疑回稱：「今天送件了就知道過不過件了」、「是
    這樣嗎」，該人又稱：「他審核結果很快」、「基本上當天
    送件當天就會知道」、「最晚明天就會知道了」，被告仍詢
    問對方：「因為基本都會有人跟我對資料」、「你這不會嗎
    」等語，該人仍答以：「還沒有送撥款單位啊」、「目前還
    在包裝資料」、「但基本上您資料這邊都有」、「所以他也
    是會詢問我們這邊」等語釋疑，被告復追問：「那今天送件
    了嗎」，該「張念」仍稱：「還沒」、「他送件會通知我」
    ，被告再告知對方：「盡量幫我趕一下件」，該人回稱：「
    一定」，被告又稱：「請問一下這個禮拜會知道答案嗎」，
    對方又稱；「一定會」等語（偵字第11272號卷第85至90頁
    ），仍可見被告主觀上十分關切其委託該「張念」代辦貸款
    之進度，而該「張念」之說詞，亦無何違常之處，實難以此
    推認被告主觀上可預見其提供系爭帳戶將遭不法份子於詐欺
    等犯罪過程中使用。
　㈤何況，該自稱「張念」之人復於106年12月27日上午11時38分
    許傳送訊息予被告稱：「李小姐明天早上會統一告知對保時
    間哦」，被告詢問：「有過件嗎」，該人仍答以：「有的，
    不然撥款單位不會跟我說要通知對保時間」、「明天我這裡
    接到通知馬上跟您報告」，被告進一步與該人確認：「對保
    是你會帶我去嗎」，該人猶稱：「沒錯」、「我會跟您一起
    去」，被告再以：「你不是在台中」等語加以確認，該人答
    稱：「要專程去找您囉」、「也要確定收手續費啊」，被告
    回稱：「記得優惠一下手續費呦」，該人稱：「好，我談談
    」等語（偵字第11272號卷第90至92頁），由被告上開確認
    對保程序、要求給予手續費優惠等訊息內容，可見被告始終
    係以委託該「張念」代辦貸款之目的，而與該「張念」聯繫
    。即便至106年12月28日，該「張念」發送訊息予被告稱：
    「時間有出來了，確定有貸款下來，時間是下禮拜三或是四
    ，可約的時間麻煩告知我，因為時間有延遲到，所以手續費
    降至為3%，如果不能等待的客戶本公司會幫忙辦理退件，資
    料等等會寄回給客戶，時間延誤是撥款單位那邊發出的公告
    ，實在是非常抱歉、有任何疑問歡迎詢問我」等語時，被告
    仍答稱：「還要等到下禮拜3-4」、「怎麼那麼久」，嗣該
    「張念」解釋稱：「因為遇到跨年撥款單位太多客戶了，所
    以公告有延遲到」，被告詢問：「一定要下禮拜了嗎」，該
    「張念」又稱：「是的，所以現在我們都在通知客戶，但是
    都確定有貸款下來囉」，被告猶對該人抱怨：「天ㄚ」、「
    還要等那麼久」、「好奇怪喔」、「我要用錢」、「結果要
    等到下禮拜3-4」等語，對方仍答稱：「所以賠償就是手續
    費降為3%」、「真的是非常抱歉」、「真沒辦法，我們公司
    也一直再反應」等語（偵字第11272號卷第93至95頁），由
    上開對話內容，仍可見被告因急需用錢，希望委託該「張念
    」代為申辦之貸款能儘速撥款之狀況。直到被告於107年1月
    2日（按即週二）撥打LINE通訊軟體通話予「張念」均未接
    通；發訊息詢問：「請問明天約哪時」，亦未獲回應（偵字
    第11272號卷第97至98頁），始發覺異狀。是以上開聯繫之
    客觀過程，被告顯難由該「張念」刻意矯飾之說詞，發覺所
    謂代辦貸款之說乃虛偽不實，遑論進一步產生幫助他人為詐
    欺犯罪之主觀犯意。
　㈥此外，再觀之系爭帳戶之交易往來明細，亦可見該帳戶之戶
    名為「合鎂工程有限公司」，於本案發生前之106年5、6月
    間，尚有建都營造有限公司匯款入帳，106年9月間則有合迪
    股份有限公司之匯款入帳（偵字第11272號卷第13至14頁）
    ，並有合鎂公司與建都營造有限公司之工程合約書在卷可稽
    （偵字第11272號卷第102至110頁）。以本案被告於106年12
    月20日寄交系爭帳戶當時，合鎂公司仍在營運中（偵字第11
    272號卷第116頁），甫於106年5、6月間完成承攬價金為3,1
    06,200元之桃園機場捷運施工標改善工程及車站冷卻水塔遷
    建工程鐵作工程，實無何動機將正常營運之合鎂公司之帳戶
    供作他人作為詐欺犯罪使用，此對照被告前開與「張念」接
    洽過程之對話中亦提到：「我是怕我那2本沒在用所以過件
    率不高」、「但我有一本公司戶的」，對方回稱：「還可以
    啦」，被告再稱：「之前有坐捷運的有在用」，對方答稱：
    「就試試看囉，至少有一半以上的機率」等語（偵字第1127
    2號卷第70至71頁），可見被告提供系爭合鎂公司名下之帳
    戶是希望提高貸款審核通過之機會，亦明顯有別於一般欲將
    帳戶提供詐欺集團使用者之狀況。更可見被告係因需款孔急
    ，為委託「張念」代辦貸款，始寄交提供系爭帳戶提款卡及
    密碼，主觀上並無幫助該詐欺集團成員犯罪之犯意。
  ㈦綜上所述，被告因誤信「張念」稱可代辦貸款之說詞，而將
    系爭帳戶之提款卡、密碼交付對方，然並無其他積極證據足
    資證明被告提供系爭帳戶之目的，係為供幫助「張念」等詐
    欺集團成員用於詐取他人財物之幫助詐欺犯行。雖檢察官上
    訴意旨主張被告知悉該「張念」係為美化帳面欲使銀行誤認
    被告具資力信用而核貸，仍具幫助「張念」詐欺銀行之犯意
    云云，然本案公訴意旨係就「張念」等詐欺集團成員使用系
    爭帳戶取得詐騙告訴人陷於錯誤而轉帳交付之款項之犯行，
    認被告就此涉犯幫助詐欺取財罪嫌，卷內並無證據證明該「
    張念」等詐欺集團確有著手於將被告寄交之系爭帳戶提供予
    特定金融機構，而使該金融機構陷於錯誤進行核貸之情，自
    不能僅以被告尋求地下融資管道，即認被告單獨成立幫助詐
    欺取財犯行，檢察官此節所指，尚有誤會。本案依檢察官所
    提證據，尚不足以說服法院形成被告有罪之確信，此外，復
    查無其他積極證據足認被告涉有公訴意旨所指幫助詐欺犯行
    ，依照上開說明，既然不能證明被告犯罪，自應諭知被告無
    罪之判決。
四、原審以不能證明被告犯罪，諭知被告無罪之判決，核無不合
    。檢察官執前詞主張被告涉有幫助詐欺犯行云云，指摘原判
    決諭知無罪不當，並非有據。檢察官之上訴為無理由，應予
    駁回。
五、被告經合法傳喚，無正當理由不到庭，爰不待其陳述逕行判
    決。
據上論斷，應依刑事訴訟法第368條、第371條，判決如主文。
本案經檢察官鄧媛聲請簡易判決處刑，檢察官彭聖斐提起上訴，
經檢察官洪威華到庭執行職務。
中　　華　　民　　國　　109 　年　　3 　　月　　31　　日
                  刑事第二十二庭審判長法　官  洪于智
                                      法　官  陳銘壎
                                      法　官  汪怡君
以上正本證明與原本無異。
不得上訴。
                                      書記官  賴怡孜 
中　　華　　民　　國　　109 　年　　3 　　月　　31　　日